【裁判字號】    96,交聲更,13
【裁判日期】    970327
【裁判案由】    聲明異議
【裁判全文】
臺灣彰化地方法院交通事件裁定        96年度交聲更字第13號
移送機關    交通部公路總局臺中區監理所彰化監理站
受處分人
即異議人    甲○○
上列受處分人因違反道路交通管理處罰條例案件，對於交通部公
路總局臺中區監理所彰化監理站96年6月7日所為之處分（彰監四
字第裁64─I00000000號裁決書），聲明異議，受處分人不服本
院第一審裁定（96年度交聲字第509號），提起抗告，經臺灣高
等法院臺中分院撤銷發回更為裁定（96年度交抗字第946號），
本院裁定如下：
        主      文
原處分撤銷。
甲○○駕駛汽車違反道路交通安全規則，因而肇事致人重傷，應
吊扣駕駛執照參個月。
        理      由
一、按汽車裝載貨物超過核定之總重量、總聯結重量者，依道路
    交通管理處罰條例第29條之2第3項之規定，處汽車駕駛人罰
    鍰；如因而致人受傷者，吊扣其駕駛執照1年；致人重傷或
    死亡者，吊銷其駕駛執照，並終身不得考領駕駛執照，道路
    交通管理處罰條例第29條之2第5項、第67條第1項分別定有
    明文。又汽車駕駛人，駕駛汽車違反道路交通安全規則，因
    而肇事致人重傷者，吊扣其駕駛執照3個月至6個月，道路交
    通管理處罰條例第61條第3項定有明文。
二、異議意旨略以：異議人並未超載，且此次事故發生係對方來
    撞異議人之車子，異議人以此駕照養家活口，爰請求明查等
    語。
三、道路交通管理處罰條例第29條之2第5項之處罰規定，既科予
    汽車駕駛人依核定重量裝載貨物之注意義務於先，再以其違
    反義務導致傷亡為其結果要件，就其違反義務與傷亡結果間
    自仍須具有相當因果關係，此觀條文中係將行為與結果二者
    以「因而致」一詞作為聯繫，而非逕以「且發生」等無須證
    明特定關聯之用語代之，益足為證。倘依現存證據資料僅能
    證明汽車駕駛人超載貨物之事實，縱令其駕駛行為並未遵守
    其他交通安全規定而致人死傷，在未能證明汽車駕駛人之超
    載貨物行為與被害人傷亡結果間確有相當因果關係前，仍不
    得逕以上開處罰規定吊扣或吊銷其駕駛執照，否則即與該條
    立法意旨有違。又所謂相當因果關係，係指依經驗法則，綜
    合行為當時所存在之一切事實，為客觀之事後審查，認為在
    一般情形下，有此環境、有此行為之同一條件，必均可發生
    同一之結果者，則該條件即為發生結果之相當條件，行為與
    結果即有相當之因果關係。反之，若在一般情形下，有此同
    一條件存在，而依客觀之審查，認為不必皆發生此結果者，
    則該條件與結果不相當，不過為偶然之事實而已，其行為與
    結果間即無相當因果關係（最高法院76年台上字第192號判
    例意旨參照）。
四、經查：異議人於民國96年1月9日8時20分許載運混凝土，經
    過磅總重22，020公斤，核重為21，000公斤，總計超載1，0
    20公斤，業經彰化縣警察局彰化分局依法舉發，並掣開彰警
    交字第I00000000號舉發違反道路交通管理事件通知單當場
    舉發等情，有前揭舉發通知單1紙附卷可稽。本件係依據上
    開舉發事實，經原處分機關裁處受處分人吊銷駕駛執照，永
    久禁考在案。惟本院調取彰化縣警察局道路交通事故調查卷
    宗，異議人事後於警詢時陳稱：（問：肇事前你從哪裡出發
    ？欲往何處？當時行駛車道為何？行車速度多少？車上裝載
    何物？總重多少？）「肇事前是由我老闆派車並叫我由臺中
    縣烏日鄉駕駛，先前往彰化市○○路○段三力混凝土廠，裝
    完混凝土後出發，經由彰化市○○路，至事故地點時，要右
    轉入中彰快速道路，再接中二高後接中山高，前往彰化市○
    ○○路工地。當時行駛彰南路往彰化市方向右側外側車道。
    當時時速因剛起步約10至20公里。我車上載有預拌混凝土，
    經會同警方前往彰化市○○路上冠孟地磅，磅重22.020公噸
    」；（問：事故發生經過情形如何？事前有無發現危險狀況
    ，距離多遠？）「於事故發生時我駕駛自大貨車741-RF號，
    原由東向西往彰化市方向行駛在彰南路右側外側車道，至事
    故地點時，因當時在彰南路與中彰路口，等待彰南路變換為
    綠燈後，我即起步往前，欲向右轉入中彰快速道路內，當我
    要右轉前我有先暫停等待並讓右側及右後側機車全部先行通
    過我車，並由後照鏡察看右側並無來車後，就慢慢開始向右
    轉彎，但剛一右轉就聽到右後方傳來碰撞聲，就立即下車查
    看，就發現對方已人車倒地並嚴重受傷。事前均未發現對方
    」；（問：發現危險狀況時你採取何種反應措施？既已採取
    該反應措施，為何仍然發生肇事？）「由於我要開始右轉時
    ，有先由我右照後鏡查看右側來車，當時並無發現對方，直
    到聽到碰撞生後才發現發生交通事故，所以事前我無法發現
    對方行進動態，也無法反應」等語；被害人林廖秀之子林文
    進於警詢中陳稱：（問：你如何得知你母親發生交通事故？
    是否知悉交通事故發生經過情形？該甲○○所駕駛之預拌混
    凝車741-RF號是否即為警方於現場所拍攝之肇事車輛？）「
    當日係我弟弟上班途經該處發現我母親遭撞擊受傷臥倒地上
    ，便立即通知我前往現場。經我前往現場瞭解，於事故當時
    我母親林廖秀騎腳踏車，由東向西往彰化市方向彰化市方向
    騎在彰南路右外側車道，欲直行前往彰化市○○里○○路旁
    買豬肉，到事故地點時，對方由甲○○所駕駛之預拌混凝土
    741-RF號，原與我母親同向，在事故地點彰南路與中彰路口
    處，欲右轉入中彰快速道路內時，撞擊我母親所騎腳踏車，
    其右後輪並碾壓過我母親及所騎腳踏車。確為該部肇事預拌
    混凝車741-RF號。」等語，再參以卷附之道路交通事故現場
    圖、現場照片等物。由上開證據資料觀之，本件車禍係因異
    議人未能注意車前狀況以致避煞不及，其所駕駛之自大貨車
    乃碾壓過被害人林廖秀所騎之腳踏車，導致被害人林廖秀重
    傷。則異議人本件車禍中縱有超載貨物之交通違規事實，惟
    受處分人所駕駛車輛超重部分，占核定重量之比例，尚未逾
    百分之5，而被害人林廖秀受有重傷與異議人未依道路交通
    安全規則第94條第3項之規定，疏於注意車前狀況，復有確
    切之關聯，即使異議人所駕駛車輛並未超重，仍將因異議人
    未能注意車前狀況以致避煞不及而撞及被害人林廖秀人車，
    致其受有相同傷勢，是異議人駕車輕微超重與被害人林廖秀
    受傷，是否有相當因果關係？尚難認定。揆諸前揭說明，即
    難逕依道路交通管理處罰條例第29條之2第5項後段、第67條
    第1項之規定，吊銷受處分人之駕駛執照，並終身禁止考領
    。綜上所陳，受處分人雖有超載之違規事實，然依現存證據
    資料觀之，該違規事實尚難認與本件車禍肇事致人重傷之結
    果間具有相當因果關係。原處分機關依據前揭彰化縣警察局
    彰警交字第I00000000號舉發違反道路交通管理事件通知單
    之超載違規事實，援引道路交通管理處罰條例第29條之2第5
    項之規定，裁處異議人吊銷駕駛執照，永久禁考，尚有未洽
    。本件異議為有理由，原處分應予撤銷，由本院另為之諭知
    。
六、據上論斷，應依道路交通管理處分條例第87條第2項、交通
    案件處理辦法第20條，裁定如主文。
中    華    民    國    97    年    3     月    27    日
                  交通法庭  法  官  羅  永  安
以上正本證明與原本無異。
如不服本裁定，應於裁定送達後五日內向本院提出抗告狀 (須附
繕本 )。
中    華    民    國    97    年    3     月    27    日
                            書記官  魏  嘉  信


司法院資訊處製作；財團法人民間司法改革基金會備份。
